臺灣高等法院臺中分院刑事判決　 96年度選上更(一)字第303號
上　訴　人　臺灣彰化地方法院檢察署檢察官
被　　　告　乙○○
選任辯護人　張崇哲　律師
　　　　　　林志銘　律師
　　　　　　羅豐胤　律師
被　　　告　庚○○
被　　　告　己○○
共　　　同
選任辯護人　陳世煌　律師
選任辯護人　黃俊昇　律師
被　　　告　辛○○
被　　　告　戊○○
上列上訴人因被告等違反公職人員選舉罷免法案件，不服臺灣彰
化地方法院95年度選訴字第13號中華民國95年5月27日第一審判
決（起訴案號：臺灣彰化地方法院檢察署94年度選偵字第43 、
49、50、105、119號），提起上訴，判決後經最高法院發回，本
更審判決如下：
    主  文
上訴駁回。
    理  由
　┌──────────────────────────────┐
壹│被訴事實及理由    　                                        │
　└──────────────────────────────┘
一、公訴意旨係以：緣被告乙○○為彰化縣秀水鄉前任鄉長，於
    民國91年間即第14屆鄉鎮市長選舉尋求連任時，因自恃實力
    遠勝競爭對手王瑞雄，未料開票結果卻以19票些微差距落敗
    ，心有未甘，待至本屆即94年度縣市長、縣市議員、鄉鎮市
    長三合一選舉時，即亟欲捲土重來，係具有參選意願之人，
    而為求該次彰化縣秀水鄉鄉長選舉之勝選（按：乙○○已於
    94 年12月9日經公告當選為彰化縣秀水鄉鄉長），竟以下列
    違反公職人員選舉罷免法之方式，尋求所屬選舉區內選民投
    票支持：
  (一)被告乙○○深知彰化縣秀水鄉即其所屬選舉區內，有18個社
    區發展協會，其中有多數社區發展協會所屬之守望相助隊，
    亟需機車作為社區內巡邏之用，惟各協會均缺錢購車，苟能
    贈送機車給予各社區發展協會，作為守望相助隊隊員平日在
    社區內四處巡邏所用，以籠絡各社區發展協會理事長、總幹
    事、守望相助隊隊員及社區民眾等具有投票權之構成員，將
    能有效提昇其選情，隨即透過與其交情、淵源深厚之加興企
    業股份有限公司（下稱加興公司）董事長庚○○，以及知情
    之董事兼經理己○○，同意提供購車資金為其助選。
  (二)被告庚○○、己○○明知贈送各社區發展協會機車，係為被
    告乙○○參選秀水鄉鄉長爭取選票所用，竟共同基於概括之
    犯意聯絡，假借係由加興企業公司贊助之名義，實則係由乙○○本人，或由乙○○推由知情之競選樁腳辛○○或戊○○
    ，以贈送每一社區發展協會2部機車之方式，伺機對於彰化
    縣秀水鄉轄內需用機車巡邏之社區發展協會理事長、總幹事
    、守望相助隊隊員或其他社區構成員，行求為投票權一定之
    行使，或與之相互期約為投票權一定之行使，或為乙○○拉
    攏社區內之其他構成員為投票權一定之行使，其中捐贈與否
    等相關事宜最終均由乙○○決定，之後再指示加興公司己○○，向所指定之機車行付款。
  (三)被告等連續於：
  (1)94年6月7日，由乙○○指定瑞榮車業有限公司負責人陳家成
    辦理收取證件、請領車牌及交付機車等贈車事宜，由陳家成
    將如附表壹編號1至4所示之8部機車載運至彰化縣福興鄉○○路17號加興企業公司內，交由庚○○、乙○○等多人在場
    舉行捐贈儀式，將該8部機車分別贈與馬興、鶴鳴、秀水、
    曾厝4個社區發展協會之成員，並與在場收受機車之徐秋郎
    、尤若望、吳水量、施明華、林昭宏等人，期約乙○○如參
    選該屆彰化縣秀水鄉鄉長時，渠等將予以投票支持，或為其
    拉攏所屬社區發展協會之構成員屆時投票支持。乙○○則另
    於94年8月27日晚上10時許，再次密集撥打電話聯絡秀水社
    區發展協會理事長徐秋郎、陝西社區發展協會理事長林金卿
    、鶴鳴社區發展協會理事長施民華、總幹事吳長流、雅興社
    區發展協會理事長王達鐵、曾厝社區發展協會總幹事卓月雲
    、馬興社區發展協會理事長周隆本，或事後親自拜訪，針對
    已收受機車或已允諾贈送機車之社區發展協會構成員，請託
    其等於該屆彰化縣秀水鄉鄉長選舉時能投票支持。
  (2)另頭前及雅興社區發展協會，經乙○○允諾贈與機車後，亦
    再指示陳家成辦理贈車事宜，而於94年9月17日，由陳家成
    將如附表編號5、6所示之4部機車，分別運送至頭前、雅興
    社區所舉辦之中秋晚會會場上，交付頭前、雅興社區發展協
    會之成員，並放置在中秋晚會會場上予以展示，而乙○○則
    亦趕場抵達拜票，請託在場選民投票支持。
  (3)另因辛○○係擔任秀水鄉社區聯誼會會長，乙○○乃藉其人
    脈之便利，委託辛○○處理對其他社區發展協會理事長、總
    幹事或其他社區構成員賄贈機車事宜，並尋覓願意配合之機
    車行，而於94年10月27日至30日期間，由辛○○指定政記車
    業有限公司負責人周世傑辦理捐贈事宜，由周世傑將如附表
    編號7至10所示之8部機車，分別運送至金興、陝西、安東、
    惠來社區內，交予該些社區發展協會之構成員使用。而乙○○則於94年10月29日，在其彰化縣秀水鄉馬興村「益源古厝
    」之競選總部成立大會上，與庚○○一同上台致詞，乙○○
    並以擴音器向與會之民眾公開表示，加興企業公司庚○○為
    其摯友，願意贈送秀水鄉轄內每個社區各2部機車作為社區
    巡守之用，請託在場之選民投票支持（按：陳家成、周世傑
    均經本院前審判決無罪確定）。
  (四)上開收受機車之社區發展協會，其中馬興社區發展協會總幹
    事吳水量、秀水社區發展協會理事長徐秋郎、總幹事尤若望
    、鶴鳴社區發展協會理事長施民華、總幹事吳長流、曾厝社
    區發展協會理事長林昭宏、環保義工隊隊長黃錦文、頭前社
    區發展協會理事長黃明隆、雅興社區發展協會理事長王達鐵
    、金興社區發展協會理事長辛○○、陝西社區發展協會守望
    相助隊隊長林文貴、安東社區發展協會理事長丁○○、惠來
    社區發展協會理事長丙○○○，明知所收受上述之機車，係
    乙○○為參選秀水鄉鄉長爭取選票而賄賂社區選民所用，竟
    仍基於投票受賄之犯意，期約為投票權一定行使而予以收受
    （按：吳水量、徐秋郎、尤若望、施民華、吳長流、林昭宏
    、黃錦文、黃明隆、王達鐵、林文貴、丁○○、丙○○○等
    人均經本院前審判決無罪確定）。
  (五)嗣經彰化縣警察局刑事警察大隊偵查第二隊及法務部調查局
    彰化縣調查站接獲線報，報請該署檢察官指揮偵辦，並聲請
    核發通訊監察書，對乙○○等人所持用之電話門號實施通訊
    監察後，由檢察官指揮彰化縣警察局及法務部調查局彰化縣
    調查站等人員，循線於94年11月14日上午10時許，分別前往
    卷附扣押物品清單所示之地點，扣得機車20部、行車執照等
    如卷附扣押物品清單所示之物品，並陸續傳訊辛○○、乙○○等關係人後，查悉上情。因認被告乙○○、庚○○、己○○、辛○○、戊○○所為，均係犯修正前公職人員選舉罷免
    法第91條第1項第1款之對於選舉區內之團體或機構，假借捐
    助名義，行求交付，及期約交付財物，使其團體或機構之構
    成員，為投票權一定之行使罪嫌。
二、公訴意旨認被告乙○○、庚○○、己○○、辛○○、戊○○
    等人涉犯上開罪嫌，係以如附表貳所示之證據方法及待證事
    實為其論據。
　┌──────────────────────────────┐
貳│證據能力方面      　                                        │
　└──────────────────────────────┘
    按被告以外之人於審判外之陳述，雖不符刑事訴訟法第159
    條之1至第159條之4之規定，然經當事人於審判程序同意作
    為證據，法院審酌該言詞陳述作成時之情況，認為適當者，
    亦得為證據；當事人、代理人或辯護人於法院調查證據時，
    知有刑事訴訟法第159條第1項不得為證據之情形，而未於言
    詞辯論終結前聲明異議者，視為有前項之同意，刑事訴訟法
    第159條之5定有明文。查本案採為判決基礎之被告以外之人
    於審判外之陳述，固屬傳聞證據，惟被告就該審判外之陳述
    ，及就本案採為判決基礎之文書資料，均未曾於言詞辯論終
    結前爭執其證據能力或聲明異議，本院審酌上開陳述作成時
    之情況，並無違法取證之瑕疵，認以之作為證據為適當，揆
    諸上開規定，該審判外之陳述及文書資料均有證據能力，先
    予敘明。
　┌──────────────────────────────┐
參│本院得心證之理由         　                                 │
　└──────────────────────────────┘
一、按犯罪事實應依證據認定之，無證據不得認定犯罪事實；不
    能證明被告犯罪者，應諭知無罪之判決，刑事訴訟法第154
    條第2項及第301條第1項，分別定有明文。次按認定不利於
    被告之事實，須依積極證據，苟積極證據不足為不利於被告
    事實之認定時，即應為有利於被告之認定，更不必有何有利
    之證據；又事實之認定，應憑證據，如未能發現相當證據，
    或證據不足以證明，自不能以推測或擬制之方法，以為裁判
    基礎。而刑事訴訟法上所謂認定犯罪事實之積極證據，係指
    適合於被告犯罪事實之認定之積極證據而言，雖不以直接證
    據為限，間接證據亦包括在內；然而無論直接或間接證據，
    其為訴訟上之證明，須於通常一般之人均不致有所懷疑，而
    得確信其為真實之程度者，始得據為有罪之認定，倘其證明
    尚未達到此一程度，而有合理之懷疑存在時，致使無從形成
    有罪之確信，根據「罪證有疑，利於被告」之證據法則，即
    不得遽為不利被告之認定（最高法院30年上字第816號、29
    年上字第3105號、30年上字第1831號、40年台上字第86號及
    76年台上字第4986號等判例意旨參照）。
二、訊據被告乙○○、庚○○、己○○、辛○○、戊○○均堅詞
    否認有檢察官所指之上開犯行，並均辯稱加興公司捐贈如附
    表壹所示機車，與94年度秀水鄉鄉長選舉並無關聯等語；另
    各為下列之辯解：
  (一)被告乙○○辯稱本件獲得捐贈機車之社區發展協會，有許多
    是協會的幹部主動去找伊幫忙爭取捐贈，並非伊自己主動去
    找他們表示可以捐贈機車，伊與加興公司確有交情，因加興
    公司熱心公益，所以伊擔任鄉長期間亦積極向加興公司爭取
    捐贈回饋地方，本次捐贈機車係秀水鄉民代表會主席建議馬
    興村長找伊看是否有企業願捐贈，後來因為加興公司願意捐
    贈，許多社區的人陸續來找伊拜託加興公司繼續捐贈，本件
    在討論機車捐贈事宜時，伊尚無參選的決意，伊決意參選鄉
    長係在94年9月間等語。
  (二)被告庚○○辯稱伊捐贈機車之目的是要回饋社會，並且可以
    節稅，和選舉無關等語。
  (三)被告己○○辯稱本件其個人名義捐贈機車，所有發票都是開
    家族個人名義，係作節稅規劃，所以才分散到全家人，如果
    是跟選舉有關，不可能將家人當成節稅對象等語。
  (四)被告辛○○辯稱伊擔任社區發展協會理事長或幹部之主要工
    作，就是要懂得爭取經費，本件僅係向企業家請求捐贈，不
    知道為什麼會被起訴，社區理事長就是要替社區爭取所欠缺
    的工具，聽說有人要捐贈機車伊才去爭取的，與選舉無關。
  (五)被告戊○○辯稱伊是受人之託，請乙○○幫忙爭取機車而已
    ，與選舉無關，爭取捐贈機車本來是好事，不知何因變成賄
    選，捐贈機車本身並無違法，且伊並未因為捐贈機車一事，
    要求黃錦樟必須支持特定對象等語。
三、經查：
  (一)按公職人員選舉罷免法第91條第1項第1款之投票行賄罪，係
    以對於選舉區內之團體或機構，假藉捐助名義，行求期約或
    交付財物或其他不正利益，使其團體或機構之構成員，不行
    使投票權或為投票權一定之行使為構成要件；故該罪之成立
    ，須對於有投票權之機構構成員，行求、期約或交付賄賂或
    其他不正利益，而約其不行使投票權或為一定之行使，且除
    行賄者有交付之行為外，尚須收受賄賂者有受賄意思，而收
    受賄賂或不正利益，始足當之（最高法院95年台上字5600號
    判決意旨參照）。又為維護選舉之公平性，端正不法賄選之
    風氣，對於以不正手段訴諸金錢、財物之賄選行為，固應嚴
    加杜絕，惟行為是否該當賄選或受賄，應在不悖離國民之法
    律感情與認知下，依社會一般生活經驗予以評價。倘競選期
    間，適有行為人對構成員有投票權之機構捐助金錢、財物或
    使之受有利益，係基於人民經常性之社會活動與正當善舉，
    且行為人並未約其投票權為一定行使或不行使之意思，客觀
    上即難認其係假藉捐助名義，交付「賄賂」之不法報酬，自
    無從以公職人員選舉罷免法第91條第1項第1款之投票行賄罪
    名相繩。
  (二)本件如附表壹所示彰化縣秀水鄉馬興、雅興、曾厝、鶴鳴、
    秀水、頭前、金興、惠來、安東、陜西等10個社區發展協會
    ，亟需機車作為社區發展協會守望相助隊員巡邏社區之用，
    因各協會均缺錢購車，故於94年間，陸續透過與加興公司負
    責人庚○○、己○○素有良好交情之被告乙○○居中協助爭
    取而獲得加興公司捐贈上揭10個社區發展協會各2部機車，
    供作各該協會守望相助隊巡邏之用等情，為被告乙○○、庚○○、己○○、辛○○、戊○○所不否認，且經證人即瑞榮
    車業有限公司負責人陳家成、政記車業有限公司負責人周世
    傑及各該協會理事長或總幹事吳水量、徐秋郎、尤若望、施
    民華、吳長流、林昭宏、黃錦文、黃明隆、王達鐵、林文貴
    、丁○○、丙○○○等人證述明確，並有相關捐贈文件在卷
    及附表所示20部機車扣案可資佐證，此部分事實堪信為真。
    茲應究明者，為被告等人就上開20部機車之捐贈行為，是否
    構成公職人員選舉罷免法第91條第1項第1款之投票行賄罪。
　┌──────────────────────────────┐
　│本件20部機車之捐贈應係正當之善舉                            │
　└──────────────────────────────┘
  (三)被告庚○○、己○○分別擔任加興公司之董事長、經理，其
    等以加興公司及個人名義出資捐助、從事公益活動已行之多
    年，其2人代表加興公司捐贈本件20部機車，係分別於94年6
    月初、94年9月中旬及94年10月下旬，分3批完成捐贈程序，
    受贈之彰化縣秀水鄉內10個社區發展協會，均各出具載有稅
    籍統一編號之單據，而該20部機車車款，分別由機車行負責
    人陳家成、周世傑檢據向加興公司請款等情，有被告庚○○
    、己○○提出之捐贈明細表、以家族成員個人名義為捐贈人
    之相關收據及本件20部機車相關捐贈文件在卷可稽，並經證
    人陳家成、周世傑於原審審理中陳述明確；核本件20部機車
    之捐贈，應係正當之善舉，詳述如下：
  (1)查本件20部機車相關捐贈文件均屬紀錄文書、證明文書，亦
    無顯不可信之情況，自均具憑信性，可知本件20部機車確係
    被告庚○○、己○○代表加興公司捐贈予附表壹所示社區發
    展協會，供各該社區守望相助隊巡邏之用，以增進社區安全
    維護之效能。
  (2)再衡諸臺灣經濟環境，常有企業在符合稅捐稽徵法規前提下
    ，藉由捐贈行為節省稅捐，而被告庚○○、己○○2人既經
    年累月出資捐助、從事公益活動，同時藉由捐贈行為節省稅
    捐，其2人所為，容屬經常性之社會活動，亦為正當之善舉
    。雖被告庚○○、己○○2人與被告乙○○交情良好，且其2
    人所為上開第3批機車捐贈程序適於94年10月30日彰化縣秀
    水鄉鄉長選舉活動期間完成，惟究難僅憑此節，遽指本件20
    部機車係由被告乙○○假藉捐助名義以達賄選目的。
  (3)至證人即惠來社區發展協會總幹事黃錦樟雖曾供稱上開機車
    係被告乙○○所捐贈云云，證人即政記車業有限公司負責人
    周世傑曾供稱被告辛○○有告知伊機車是乙○○要贈送云云
    ，惟前揭機車究係由何人實際捐贈，應非黃錦樟、周世傑所
    能詳知，且證人黃錦樟主觀上之認知，及周世傑聽聞被告辛○○如何轉述，均與前開捐贈相關單據客觀上所顯示之實際
    付款情形不同，其等所述尚難採信。另依卷附之通訊監察譯
    文內容顯示，證人周世傑、黃錦樟於94年10月30日固曾有「
    因為選舉快到了，你們也才能那個」等語之對話；又周世傑
    曾向被告辛○○聲稱：己○○表示今年度已無其他捐贈機車
    之預算，要辛○○轉請乙○○向己○○問看看等語；惟上開
    對話中周世傑所稱「你們也才能那個」一語甚為抽象模糊，
    且證人周世傑如何與他人談論、評價機車捐贈一事，究屬其
    個人主觀上之認知，該通訊監察譯文自難採為不利於被告等
    人之認定。
　┌──────────────────────────────┐
　│如附表壹所示社區發展協會獲贈機車，其構成員不構成投票收賄罪；│
　│被告等人不構成投票行賄罪。　　　　　　　　　　　　　　　　　│
　└──────────────────────────────┘
  (四)加興公司分3批完成本件20部機車捐贈程序，分別由被告辛○○或戊○○協助聯絡，再由陳家成、周世傑辦理收取證件
    、請領車牌及交付機車等贈車事宜，先後於94年6月7日、同
    年9月17日、同年10月30日，由陳家成將如附表壹編號1至4
    所示機車載運至彰化縣福興鄉○○路17號加興企業公司內，
    交由庚○○、乙○○等多人在場舉行捐贈儀式，又將如附表
    壹編號5、6所示機車運送至頭前、雅興社區所舉辦之中秋晚
    會會場上展示，另由周世傑將如附表編號7至10所示之8部機
    車，分別運送至金興、陝西、安東、惠來社區內，交予該些
    社區發展協會之構成員使用等情，為被告等人所不否認，且
    經證人陳家成、周世傑證述明確，堪信屬實。惟如附表壹所
    示社區發展協會獲贈機車，其構成員不構成投票收賄罪，詳
    述如下：
  (1)本件20部機車係加興公司捐贈予社區發展協會供守望相助隊
    巡邏之用，其目的在增進社區安全維護之效能，已見前述，
    可知如附表壹所示社區發展協會各獲贈2部機車，係由社區
    內全部成員獲得安全維護功能增強之無形利益，並非由其構
    成員朋分該2部機車之有形利益，尚難逕指其構成員每人受
    有任何不正利益。
  (2)經檢察官調查結果，查無證據證明如附表壹所示社區發展協
    會理事長或總幹事周隆本、卓月雲、陳文欽、王錦生、林金
    順、林焙裕等人對各該發展協會收受機車，有何收受賄賂而
    許以其投票權為一定行使之行為，業經臺灣彰化地方法院檢
    察署檢察官以94年度選偵字第43、105 、119號不起訴處分
    確定在案，有不起訴處分書1件在卷可稽（見94年度選偵字
    第43號卷宗三第306至309頁）。
  (3)而如附表壹所示社區發展協會理事長、總幹事吳水量、徐秋
    郎、尤若望、施民華、吳長流、林昭宏、黃明隆、王達鐵、
    丁○○、丙○○○及陝西社區發展協會守望相助隊隊長林文
    貴等人，對各該發展協會收受機車，並無收受賄賂而許以其
    投票權為一定行使之行為；又分別受任辦理機車捐贈事宜暨
    載送機車之瑞榮車業有限公司負責人陳家成、政記車業有限
    公司負責人周世傑，亦無幫助行求交付賄賂之行為，此經原
    審及本院前審調查明確，並判決吳水量、徐秋郎、尤若望、
    施民華、吳長流、林昭宏、黃明隆、王達鐵、林文貴、丁○○、丙○○○、陳家成、周世傑無罪確定，此有本院前審95
    年度選上訴字第2162號判決在卷可稽。
  (4)綜上可知，如附表壹所示社區發展協會，縱係透過被告乙○○居中協助，始獲得被告庚○○、己○○代表加興公司捐贈
    各2部機車，惟各該社區發展協會構成員並未受有任何不正
    利益，均不構成投票收賄罪，則本件20部機車捐贈行為，與
    與各該社區發展協會構成員投票權如何行使一事應無關聯性
    ，兩者間難認有何對價關係存在，自無從遽指被告乙○○有
    何行求、期約或交付「賄賂」之意思表示，亦難認捐贈者及
    受贈者雙方間就受贈機車一事有何期約為投票權之一定行使
    或不行使，更難推論被告庚○○、己○○、辛○○、戊○○
    等人與被告乙○○間有何行求、期約或交付「賄賂」之犯意
    聯絡或行為分擔。
  (五)再查中華民國之公職競選活動，候選人成立競選總部時，莫
    不見候選人對自己的經歷、理念大加誦揚，更群聚人氣，拉
    抬聲勢，尤見請出政、經界知名度高或孚眾望之人士到場露
    面、致詞，資以顯示該候選人擁有豐富之資歷及充沛之人脈
    ，到場者或基於相同之政治立場、或基於禮貌、情誼，多對
    候選人為肯定之言詞，或稱誦其人品、經歷，或讚揚其以往
    之作為，此為公眾週知之臺灣選舉文化。本件被告乙○○於
    94年10月29日在秀水鄉馬興村「益源古厝」成立競選總部時
    ，被告庚○○亦在場，乙○○公開表示加興公司老闆為其好
    友，要贊助也要回饋鄉里，所以要贊助每個社區發展協會2
    部機車等語，此據證人即秀水鄉莊雅村社區發展協會理事長
    徐金菊於警詢及偵查時證述明確（見94年度選偵字第43號偵
    查卷二第174頁背面、第177頁）。惟被告庚○○、己○○代
    表加興公司捐贈本件20部機車，係屬正當之善舉，已詳見前
    述，且證人徐金菊於警詢中亦證稱「（問：乙○○除公開表
    示要贈送機車給社區協會，私底下是否有派人與你接觸？）
    沒有」、「（問：你們社區發展協會是否有公開表明支持何
    位鄉長候選人？）沒有，鄉長候選人只要有邀請函來，我們
    發展協會都會送花圈前往祝賀」等語（見94年度選偵字第43
    號偵查卷二第175頁），可知被告乙○○除在競選總部成立
    時公開宣稱其好友加興公司老闆要贊助也要回饋鄉里，所以
    要贊助每個社區發展協會2部機車等語外，並無任何行求、
    期約之行為，則衡諸前述之選舉文化，被告乙○○在競選總
    部成立時之言詞，或係展現自己擁有豐富之資歷及充沛之人
    脈，或係宣揚自己對地方上之貢獻，此應屬拉抬聲勢之舉措
    ，究與投票行賄之犯行有別。雖加興公司於94年10月30日被
    告乙○○成立競選總部之翌日，適捐贈如附表壹編號9、10
    共4部機車，仍難逕以投票行賄罪名相繩，亦無從據以推論
    被告庚○○、己○○、辛○○、戊○○等人與被告乙○○間
    有何行求、期約或交付「賄賂」之犯意聯絡或行為分擔。
  (六)另依卷附之通訊監察譯文內容顯示，證人即曾厝社區發展協
    會理事長林昭宏與其侄林義雯2人，曾於94年11月10日14時
    57分通話談及：被告乙○○曾前來尋求支持、環保義工隊隊
    長黃錦文以社區發展協會獲贈機車之事希望伊能支持乙○○
    ，惟該機車並非送給個人，伊不可能出來挺乙○○等語。可
    知被告乙○○曾向林昭宏尋求支持，而黃錦文亦曾請託林昭
    宏支持乙○○，惟林昭宏未因曾厝社區發展協會獲贈機車即
    支持乙○○。則被告乙○○參選秀水鄉鄉長，其在競選活動
    期間四處拜票尋求支持，本屬常情，其支持者黃錦文固以社
    區發展協會獲贈機車一事為乙○○請託、拜票，惟林昭宏究
    未以曾厝社區發展協會獲贈機車一事，與被告等人有何期約
    為投票權之一定行使或不行使之行為，黃錦文所為，實屬其
    個人單方之行為，黃錦文或係感念乙○○協助其社區獲贈巡
    邏用機車之功，或基於私誼為乙○○拉抬競選聲望，容屬無
    對價關係之競選拉票行為，且未獲林昭宏認同，自難僅憑上
    開通訊監察譯文所示內容，逕指被告乙○○有何投票行賄犯
    行。
  (七)末查證人李月卿固證稱伊父曾為資助伊而向乙○○借支票等
    語；證人唐錫明證稱下崙社區均知悉前揭捐贈機車係被告乙○○為爭取選票所贈等語；證人卓月雲證稱被告乙○○曾以
    捐贈機車之名而尋求其支持等語；證人黃錦樟證稱辛○○曾
    打電話表示乙○○能爭取加興公司捐贈每個社區2部機車，
    當時伊認為機車可以巡守比較偏僻之地方，因此口頭上答應
    可以支持或幫忙拉票等語，惟證人李月卿、唐錫明、卓月雲
    、黃錦樟所述情節，或基於私人情誼幫忙之舉，或係鄉里傳
    聞之詞，或為無對價關係之競選拉票行為，揆諸前開有關投
    票行賄罪成立要件之說明，均不足以證明被告乙○○係假藉
    捐贈名義而進行賄選行為。至被告乙○○於競選活動期間，
    其助選人員固宣傳其曾協助爭取加興公司捐贈鄉內10個社區
    發展協會守望相助隊之巡邏機車，惟候選人宣揚發表個人服
    務鄉里之事蹟，俾爭取相關社區成員能予以認同支持，應為
    競選自由之範疇，與假藉捐贈而為賄選行為自屬有別，雖被
    告乙○○於決定參選後所為之拜票過程，時有獲贈機車之社
    區發展協會成員偕同拜票，惟其等或係感念乙○○協助其社
    區獲贈巡邏用機車之功，或基於私誼而為乙○○拉抬競選聲
    望，容屬無對價關係之競選拉票行為，實難遽認被告乙○○
    有何投票行賄犯行。
  (八)綜上所述，被告等人主觀上既無法認定有交付或行求、期約
    不正利益之犯意，客觀上亦難認本件捐贈本件20部機車之行
    為係約使有投票權人為投票權一定之行使或不行使，核被告
    等人所為，尚不該當公職人員選舉罷免法第91條第1項第1款
    之投票行賄罪。此外復查無其他證據足認被告等人有何共同
    假藉捐助而行求、期約或交付賄賂之犯行，被告等人之犯罪
    ，猶屬不能證明。
四、原審法院因為被告乙○○、庚○○、己○○、辛○○、戊○○無罪判決，尚無違誤。本件檢察官上訴為無理由，詳述如
    下：
  (一)檢察官上訴意旨認被告乙○○與被告庚○○、己○○有過共
    同開設公司之紀錄，而認渠等利益糾葛之深。惟上訴意旨所
    引述之公司設立資料，固足以證明被告乙○○與被告庚○○
    、己○○間交情深厚，然不足以推論其等間有何不法舞弊情
    事。
  (二)上訴意旨認被告乙○○於94年6月27日參加秀水鄉鶴鳴社區
    發展協會會員大會，媒體報導以前任鄉長稱之，或被告乙○○參與廟會、晚會，或被告乙○○代為處理張嘉玲之子後事
    等情，而謂被告早有參選意願，並進而推論被告賄選。惟查
    被告乙○○既為前任秀水鄉長，則往來酬酢、婚喪喜慶等人
    情交誼在所難免，而於人際往來間，外界以前任鄉長稱之，
    亦無違常之處，上訴意旨認被告乙○○費盡心機到場與會及
    多方施小惠等佈局，可推斷其欲「東山再起」之參選決意云
    云，尚難採為不利被告之認定。
  (三)上訴意旨以綜合被告辛○○與乙○○2支受監聽電話之通訊
    監察譯文觀之，前後因果連貫，足見被告己○○並非其母校
    之隔音牆預算已獲彰化縣政府補助，方省下預算得以捐助機
    車，而係以乙○○之交代指名何社區為準云云。惟證人即平
    和國小校長林火旺於95年11月23日本院前審審理時到庭證稱
    ：伊於92年8月1日到任，到任後即著手申請隔音牆工程經費
    ，縣政府起初因經費關係未予核准，家長會長己○○得知此
    事後表示，如果縣府無法提供經費，他願意負擔該筆隔音牆
    之經費，後來縣府在94年10月份核准該筆經費，金額為270
    多萬元等語，並有彰化縣政府94年10月11日函平和國小核定
    補助該校圍牆增列隔音牆板工程經費新台幣0000000元之公
    文影本1份在卷可稽，堪信被告己○○所辯因加興公司於94
    年度原欲捐助其母校彰化市平和國小建置隔音牆，惟其後因
    該學校業已獲得彰化縣政府足額補助，因而省下該部分之捐
    助預算，加興公司其後挪出部分捐贈預算繼續捐贈各社區發
    展協會守望相助隊巡邏用機車等語，並非虛言。又依檢察官
    所引述前5通電話之通話時間觀之，被告黏金追為向加興公
    司爭取機車捐贈，可謂緊鑼密鼓，若被告己○○全然以被告
    乙○○之指示為準，配合辦理機車捐贈手續，何以需相隔13
    日之久（第6通電話之時間94年10月17日）方得確定追加捐
    贈機車之事？且自第6通電話之通話時間94年10月17日觀之
    ，係在上開彰化縣政府94年10月11日函文之後，益見被告己○○上開辯詞與事實相符。至於第2通電話中，被告己○○
    以被告乙○○電話遭監聽，故要求面見乙○○再談一節，以
    近年各級選舉，檢調機關均投入龐大人力、物力辦理選舉查
    察，多有電話監聽之事，倘於電話中僅以簡略數語談及捐贈
    機車事宜，難免引人誤會，被告己○○因之要求被告乙○○
    見面再談，應與常情無違，尚難因此推認被告己○○係因主
    觀上早有認識上開機車捐贈一事於法有違，始在電話中加以
    迴避。
  (四)上訴意旨復以秀水鄉有18個社區，另8個社區未受贈機車，
    係因該8個社區無巡守隊，故被告乙○○、庚○○等人無從
    假藉團體名義贈與機車云云。惟如附表壹所示彰化縣秀水鄉
    10個社區發展協會，因被告乙○○居中協助爭取而獲得加興
    公司捐贈上揭10個社區發展協會各2部機車，供作各該協會
    守望相助隊巡邏之用，該獲贈機車之社區發展協會構成員未
    受任何不正利益等情，已詳見前述，則其餘未獲贈之8個社
    區發展協會構成員，更無收受任何不正利益可言，故該未獲
    贈之8個社區發展協會是否因無巡守隊而未獲贈，與待證事
    實並無關聯，尚無究明之必要，附此敘明。
  (五)按檢察官就被告犯罪事實，應負舉證責任，並指出證明之方
    法。因此，檢察官對於起訴之犯罪事實，應負提出證據及說
    服之實質舉證責任。倘其所提出之證據，不足為被告有罪之
    積極證明，或其指出證明之方法，無從說服法院以形成被告
    有罪之心證，基於無罪推定之原則，自應為被告無罪判決之
    諭知（最高法院92年度台上字第128號判例參照）。本件被
    告等人所為，查無證據證明其主觀上有投票行賄之犯意，客
    觀上亦無證據證明有何交付不正利益予附表壹所示社區發展
    協會有投票權之構成員，自難論以投票行賄罪，已詳見前述
    ，而原審判決就卷內證據調查之結果，而為綜合判斷、取捨
    ，認不足證明被告等人確有檢察官所指訴之犯行，其得心證
    的理由已說明甚詳，且所為論斷從形式上觀察，亦難認有違
    背經驗法則、論理法則，或有其他違背法令之情形，自難任
    意指為違法。檢察官提起上訴所為上開指摘及其他陳詞，均
    不足採為不利於被告等人之認定，且檢察官仍未提出其他積
    極證據證明被告等人有何投票行賄犯行，其上訴為無理由，
    應予駁回。
據上論斷，應依刑事訴訟法第368條，判決如主文。
本案經檢察官甲○○到庭執行職務。
中　　華　　民　　國　　96　　年　　11　　月　　22　　日
            刑事第七庭  審判長法　官　林　榮　龍
                              法　官　郭  瑞  祥
                              法　官　鄭　永　玉
上列正本證明與原本無異。
檢察官得上訴。
如不服本判決應於收受送達後十日內向本院提出上訴書狀，其未
敘述上訴之理由者並得於提起上訴後十日內向本院補提理由書（
均須按他造當事人之人數附繕本）。
                                書記官　　瑞　芳
中　　華　　民　　國　　96　　年　　11 　月　　 22 　日
 附  表  壹：
┌──┬────────┬────┬────┬──────┬────────┐
│編號│收受機車團體名稱│理事長  │ 總幹事 │收受機車日期│機車車牌號碼    │
├──┼────────┼────┼────┼──────┼────────┤
│ 1　│馬興社區發展協會│周隆本  │ 吳水量 │94年6月7日　│G2Q-925、G2Q-926│
├──┼────────┼────┼────┼──────┼────────┤
│ 2  │秀水社區發展協會│徐秋郎  │ 尤若望 │94年6月7日  │G2M-011、G2M-012│
├──┼────────┼────┼────┼──────┼────────┤
│ 3　│鶴鳴社區發展協會│施明華  │ 吳長流 │94年6月7日　│G2N-957、G2N-958│
├──┼────────┼────┼────┼──────┼────────┤
│ 4　│曾厝社區發展協會│林昭宏  │ 卓月雲 │94年6月7日　│G2M-013、G2M-015│
├──┼────────┼────┼────┼──────┼────────┤
│ 5　│頭前社區發展協會│黃明隆  │ 陳文欽 │94年9月17日 │G3D-001、G3D-002│
├──┼────────┼────┼────┼──────┼────────┤
│ 6　│雅興社區發展協會│王達鐵  │ 王錦生 │94年6月17日 │G3C-997、G3C-998│
├──┼────────┼────┼────┼──────┼────────┤
│ 7　│金興社區發展協會│辛○○  │ 林金順 │94年10月27日│J7K-061、J7K-062│
├──┼────────┼────┼────┼──────┼────────┤
│ 8　│陝西社區發展協會│林金卿  │ 林焙裕 │94年10月27日│J7K-057、J7K-058│
├──┼────────┼────┼────┼──────┼────────┤
│ 9　│安東社區發展協會│丁○○  │        │94年10月30日│J7K-059、J7K-060│
├──┼────────┼────┼────┼──────┼────────┤
│ 10 │惠來社區發展協會│丙○○○│ 黃錦樟 │94年10月30日│J7K-055、J7K-056│
├──┴────────┴────┴────┴──────┴────────┤
│註：周隆本、卓月雲、陳文欽、王錦生、林金順、林焙裕等人所涉投票受賄罪嫌，均│
│　　經檢察官為不起訴處分。                                                │
└─────────────────────────────────────┘
 附  表  貳：
┌──┬──────────────────────────────────┐
│編號│證　　　據　　　方　　　法　　　及　　　待　　　證　　　事　　　實  │
├──┼──────────────────────────────────┤
│1   │【證據方法】被告乙○○於調查及偵查中之供述。                        │
│    │【待證事實】：                                                      │
│    │(1)如附表壹所示10個社區發展協會所收受之20部機車，均係被告乙○○透過加│
│    │　興企業公司所捐贈之事實。                                          │
│    │(2)被告徐秋郎、林昭宏、黃錦文、王達鐵、黃明隆、辛○○、林文貴、丁○○│
│    │　等社區發展協會之成員，有向被告乙○○要求捐贈機車之事實。          │
│    │(3)被告乙○○有委託被告辛○○，處理對於金興、陝西等其他尚未受贈機車之│
│　　│　社區發展協會理事長、總幹事或其他社區構成員捐贈機車事宜之事實。    │
├──┼──────────────────────────────────┤
│2   │【證據方法】被告辛○○於警詢及偵查中之供述。                        │
│    │【待證事實】：                                                      │
│    │(1)被告辛○○有與惠來社區發展協會理事長黃錦樟、陝西社區發展協會守望相│
│    │　助隊隊長林文貴、安東社區發展協會理事長丁○○表示，可透過乙○○向加│
│    │  興企業有限公司要求捐贈機車之事實。                                │
│　　│(2)被告辛○○有在其所屬金興社區內，藉被告乙○○替社區爭取機車之名，拉│
│　　│　攏社區內之構成員投票支持乙○○之事實。                            │
├──┼──────────────────────────────────┤
│3   │【證據方法】被告戊○○於警詢及偵查中之供述。                        │
│    │【待證事實】：                                                      │
│    │(1)被告戊○○有為埔崙、金陵及惠來社區發展協會，向乙○○爭取機車之事實│
│    │(2)被告有向埔崙社區發展協會理事長蘇浚豐、惠來社區發展協會總幹事黃錦樟│
│    │　、陝西社區發展協會林金卿、莊雅社區發展協會理事長徐金菊、金興社區發│
│    │　展協會理事長辛○○請求在社區內拉攏選民投票支持乙○○之事實。      │
├──┼──────────────────────────────────┤
│4   │【證據方法】被告乙○○、庚○○、己○○及證人李月卿於偵查中之供述，及│
│　　│　          卷附公司登記基本資料查詢、94年12月4 日聯合報剪報。      │
│    │【待證事實】：                                                      │
│    │(1)加興企業公司成員與被告乙○○之關係。                              │
│    │(2)被告庚○○、己○○有提供資金為被告乙○○助選之動機及客觀事實。    │
├──┼──────────────────────────────────┤
│5   │【證據方法】證人即同案共犯黃錦樟於調查及偵查中之供述。              │
│    │【待證事實】：                                                      │
│    │(1)其代表惠來社區發展協會，透過被告戊○○、辛○○，向被被告乙○○要求│
│    │  捐贈2 部機車予該協會之過程中，有與戊○○、辛○○期約於彰化縣秀水鄉│
│    │  鄉長選舉時投票支持乙○○，及在其社區內為乙○○拉攏具有投票權之構成│
│    │  員投票支持之事實。                                                │
│    │(2)被告黃錦樟有告知被告丙○○○加興企業公司所捐贈之2 部機車，係乙○○│
│    │  為參選鄉長爭取選票而賄賂社區選民所用之事實。                      │
│    │(3)被告黃錦樟有在其社區內請求社區成員支持乙○○之事實。              │
│    │(4)被告乙○○、庚○○、己○○、戊○○及辛○○等人，對於捐贈如附表所示│
│    │  之20部機車，主觀上有行求交付犯意之事實。                          │
├──┼──────────────────────────────────┤
│6   │【證據方法】被告乙○○、林昭宏、戊○○於偵查中之供述。              │
│    │【待證事實】：                                                      │
│    │(1)被告乙○○、庚○○、戊○○、黃錦樟、徐秋郎、尤若望、吳水量、施明華│
│    │  、林昭宏有參加94年6月7日在加興企業公司捐贈儀式之事實。            │
│    │(2)於94年6月7日，在加興企業公司所舉辦之捐贈儀式上，乙○○到場與在場收│
│    │  受機車之社區成員拍照留念，而被告庚○○等在場之人，期約乙○○如參選│
│    │  該屆彰化縣秀水鄉鄉長，屆時將予以投票支持，以及為其拉攏所屬社區發展│
│    │  協會之構成員屆時投票支持之事實。                                  │
├──┼──────────────────────────────────┤
│7   │【證據方法】被告林昭宏、黃錦文、證人黃義雯、唐錫明於偵查中之供述及通│
│    │            訊監察譯文表暨錄音光碟（通訊監察電話：0000000000，日期：│
│    │            94.11.10，時間：14:57）。                               │
│    │【待證事實】：                                                      │
│    │(1)曾厝、下崙社區內之民眾，均知悉前述之機車，名義上雖為加興企業公司所│
│    │  捐贈，惟實際上係被告乙○○為秀水鄉鄉長選舉爭取選票目的所贈送之事實│
│    │(2)被告黃錦文有向被告乙○○爭取機車之事實。                          │
│    │(3)被告乙○○有請求被告黃錦文在曾厝社區內為其拉票之事實。            │
│    │(4)被告黃錦文有陪同被告乙○○至曾厝社區內為其拉票之事實。            │
│    │(5)被告黃錦文有以乙○○贈送2 部機車予社區，請求被告林昭宏在社區內為余│
│    │  德炎拉票之事實。                                                  │
├──┼──────────────────────────────────┤
│8   │【證據方法】被告陳家成於偵查中之供述。                              │
│    │【待證事實】：                                                      │
│    │(1)捐贈予社區機車所有事宜係由被告乙○○決定之事實。                  │
│    │(2)94年6月7日捐贈儀式係被告乙○○決定舉行之事實。                    │
│    │(3)94年6月7日所舉行之捐贈儀式，已使被告陳家成知悉贈送機車係為被告余德│
│    │  炎助選所用之事實。                                                │
│    │(4)被告陳家成將如附表壹編號5、6所示之 4部機車，運送至頭前、雅興社區所│
│    │  舉辦之中秋晚會會場上展示之事實。                                  │
├──┼──────────────────────────────────┤
│9   │【證據方法】被告周世傑於偵查中之供述、通訊監察譯文表暨錄音光碟（通訊│
│　　│　　　　　　監察電話：00-0000000，日期：94.10.30）                  │
│    │【待證事實】：                                                      │
│    │(1)被告辛○○有告知被告周世傑機車是乙○○要贈送之事實。              │
│    │(2)被告周世傑知悉贈送機車係為被告乙○○助選拉票所用之事實。          │
├──┼──────────────────────────────────┤
│10  │【證據方法】證人徐秋菊於警詢及偵查中之證述。                        │
│    │【待證事實】：                                                      │
│    │(1)被告乙○○於94年10月29日，在其彰化縣秀水鄉馬興村「益源古厝」之競選│
│    │　總部成立大會上，與被告庚○○一同上台致詞，被告乙○○並以擴音器向與│
│    │　會之民眾公開表示，被告庚○○為其摯友，願贈送秀水鄉轄內每個社區各2 │
│    │　部機車作為社區巡守之用，藉此請託在場之選民投票支持之事實。        │
│    │(2)被告乙○○、庚○○，對於捐贈如附表壹所示之20部機車，主觀上有行求社│
│    │　區內構成員投票支持乙○○犯意之事實。                              │
├──┼──────────────────────────────────┤
│11  │【證據方法】證人即同案被告卓月雲於偵查中之證述及電話通聯記錄表。    │
│    │【待證事實】：                                                      │
│    │(1)被告乙○○有於94年8月27日晚上10時28 分至10時56分期間，密集撥打電話│
│    │　予秀水社區發展協會理事長徐秋郎、陝西社區發展協會理事長林金卿、鶴鳴│
│    │　社區發展協會理事長施民華、總幹事吳長流、雅興社區發展協會理事長王達│
│    │　鐵、曾厝社區發展協會總幹事卓月雲、馬興社區發展協會理事長周隆本聯絡│
│    │　，其中施民華於94年8月28 日有回撥電話與被告乙○○聯絡之事實。      │
│    │(2)而上開通話中，被告乙○○撥打予證人卓月雲之通話內容，為藉捐贈機車之│
│　  │  名，尋求證人卓月雲投票支持，並於事後拜訪證人卓月雲尋求支持之事實。│
│    │(3)被告乙○○對於藉加興企業公司所捐贈如附表所示之20部機車，主觀上有行│
│    │　求社區構成員投票支持乙○○之犯意之事實。                          │
├──┼──────────────────────────────────┤
│12  │【證據方法】被告乙○○、庚○○、己○○、辛○○及周世傑於偵查中之供述│
│    │　　　　　　、通訊監察譯文表（通訊監察電話：0000000000、0000000000，│
│    │　　　　　　日期：94.10.03、94.10.04、94.10.17）及卷附假借捐助名義賄│
│    │　　　　　　選犯意聯絡對照表。                                      │
│    │【待證事實】被告乙○○自行決定及安排捐助機車予金興、陝西、安東及惠來│
│    │　　　　　　社區之事宜，事先並未告知加興企業公司，而加興企業公司盧玉│
│    │　　　　　　娟對該批機車付款，亦係聽命於被告乙○○之事實。          │
├──┼──────────────────────────────────┤
│13  │【證據方法】被告施民華、吳長流於偵查中之供述。                      │
│    │【待證事實】：                                                      │
│    │ (1)被告吳長流有向乙○○爭取機車之事實。                             │
│    │ (2)被告施民華、吳長流有與被告乙○○一同至加興企業公司之事實。       │
│    │ (3)被告施民華有參加94年6月7日捐贈儀式之事實。                       │
├──┼──────────────────────────────────┤
│14  │【證據方法】被告徐秋郎於偵查中之供述。                              │
│    │【待證事實】：                                                      │
│    │ (1)被告徐秋郎有向被告乙○○爭取機車之事實。                         │
│    │ (2)被告徐秋郎有向守望相助隊宣，2 部機車為前鄉長乙○○功勞之事實。   │
│    │ (3)被告乙○○有對被告徐秋郎尋求支持，被告徐秋郎有同意支持乙○○之事 │
│    │ 　實。                                                             │
├──┼──────────────────────────────────┤
│15  │【證據方法】被告乙○○、庚○○及己○○於偵查中之供述、卷附加興集團大│
│    │　　　　　　略捐贈表。                                              │
│    │【待證事實】：                                                      │
│    │ (1)加興企業公司往昔之捐贈行為，多與加興企業公司之庚○○、己○○本人 │
│    │ 　社交生活有所關連性，如有對彰化縣秀水鄉區域團體有所捐贈，若非偶發 │
│    │ 　、零星及個別之捐贈行為，即係被告乙○○擔任鄉長任內，透過乙○○之 │
│    │ 　關係所捐贈，本件加興企業公司所贈送20部機車之對象，則完全針對候選 │
│    │ 　人乙○○於迫近選舉時期，在其選舉區內之社區團體所捐贈，而並未捐贈 │
│    │ 　予候選人乙○○選舉區以外社區之事實。                             │
│    │ (2)加興企業公司與彰化縣秀水鄉各社區發展協會間，並未直接接洽捐助機車 │
│    │ 　事宜，均由乙○○或其競選樁腳辛○○間接、迂迴聯繫，且捐助與否均聽 │
│    │ 　命於候選人乙○○指示之事實。                                     │
│    │ (3)本件加興企業公司所贈送20部機車與往昔之捐贈行為有所區別，被告余德 │
│    │ 　炎、庚○○及己○○所辯：加興企業公司並非第1 次做公益，以前也曾捐 │
│    │ 　助2 部機車給予秀水鄉安溪社區發展協會，此次捐助機車並無異常之處， │
│    │ 　不足為奇等語，不可採信。                                         │
├──┼──────────────────────────────────┤
│16  │【證據方法】扣案之機車20部等如卷附扣押物品清單所示物品。            │
│    │【待證事實】如附表壹所示之10個社區發展協會各有收受2部機車之事實。   │
└──┴──────────────────────────────────┘
